臺灣高雄地方法院民事判決
111年度雄簡字第1900號
原      告  凱基商業銀行股份有限公司


法定代理人  龐德明  
訴訟代理人  陳姉俞  

            洪敏智  

            邱偉智  
被      告  吳荇箖（原名：吳素靜）

            吳敏慧（兼林岱靜之承受訴訟人）    

共      同
訴訟代理人  林福容律師                      
上列當事人間請求塗銷所有權移轉登記等事件，本院於民國111
年11月10日言詞辯論終結，判決如下：
    主  文
原告之訴駁回。
訴訟費用由原告負擔。
    事實及理由
壹、程序部分：
一、按當事人法定代理人代理權消滅者，訴訟程序在有法定代理
    人或取得訴訟能力之本人，承受其訴訟以前當然停止；第17
    0條所定之承受訴訟人，於得為承受時，應即為承受之聲明
    ，民事訴訟法第170條、第175條第1項分別定有明文。本件
    原告法定代理人原為魏寶生，嗣於民國111年7月15日變更登
    記為乙○○，並經其聲明承受訴訟，有公司變更登記表、經濟
    部111年7月15日經授商字第11101128150號函、聲明承受訴
    訟狀為憑（見本院卷第155、156、305頁），經核於法並無
    不合，應予准許。
二、次按當事人死亡者，訴訟程序在有繼承人、遺產管理人或其
    他依法令應續行訴訟之人承受其訴訟以前當然停止。前開承
    受訴訟人於得為承受時，應即為承受之聲明，民事訴訟法第
    168條、第175條第1項分別定有明文。本件原列被告林岱靜
    於111年5月27日死亡，其繼承人為被告甲○○，有臺灣高雄少
    年及家事法院111年8月2日高少家宗家司康111司繼字第3451
    號函附卷可稽（見本院卷第197頁），茲由被告甲○○具狀聲
    明承受訴訟（見本院卷第187至189頁），依法核無不合，應
    予准許。　　
貳、實體部分：
一、原告主張：被告吳筕箖積欠原告信用卡消費款債務共新臺幣
    （下同）142,465元本息未為清償，迭經原告催繳，皆未獲
    償，足見其已陷於無資力之狀態。又如附表所示之不動產（
    下稱系爭不動產）原均為訴外人即被告之父吳興芳所有，詎
    吳興芳於103年10月28日死亡後，被告吳筕箖為脫免強制執
    行，竟於103年10月28日與吳興芳之其餘繼承人即林岱靜（
    歿於111年5月27日）、被告甲○○達成遺產分割協議，將系爭
    不動產全部分歸被告甲○○取得，並於103年11月27日辦畢分
    割繼承登記，前開行為等同被告吳筕箖將其繼承之財產權利
    ，無償移轉予被告甲○○，顯已害及原告之債權。原告為保全
    債權，自得依民法第244條第1項、第4項規定，請求撤銷被
    告與林岱靜間所為上開遺產分割協議之債權行為及所有權移
    轉之物權行為，並請求被告甲○○塗銷系爭不動產於103年11
    月27日所為之分割繼承登記。爰依民法第244條第1、4項規
    定提起本件訴訟等語，並聲明：㈠被告及林岱靜就被繼承人
    吳興芳所遺系爭不動產，於103年10月28日所為之遺產分割
    協議債權行為及103年11月27日就系爭不動產之所有權移轉
    之物權行為，應予撤銷。㈡被告甲○○應塗銷103年11月27日就
    系爭不動產之分割繼承登記。
二、被告則以：吳興芳生前均由被告甲○○照顧及扶養，故吳興芳
    生前即表示欲將系爭不動產分歸被告甲○○取得，故於系爭遺
    產分割時，始協議由被告甲○○取得系爭不動產，上開遺產分
    割協議係考量被告甲○○之扶養貢獻作為對價，並尊重吳興芳
    之遺願所為，自難認屬於無償行為。其次，被告吳筕箖向原
    告辦理信用卡消費時，原告所評估者應僅被告吳筕箖本身之
    資力，而不及於被告吳筕箖將來是否繼承遺產。是原告請求
    撤銷上開遺產分割協議行為，並請求被告甲○○塗銷分割繼承
    登記，自無理由等語，資為抗辯，並聲明：原告之訴駁回。
三、經查，被告吳筕箖積欠原告信用卡消費款142,465元本息未
    清償，而吳興芳於103年10月28日死亡後，被告、林岱靜即
    吳興芳之繼承人於同日達成遺產分割協議，將系爭不動產全
    部分歸被告甲○○取得，並於103年11月27日就系爭不動產辦
    畢分割繼承登記等情，有本院100年11月27日雄院高100司執
    文字第159013號債權憑證、執行紀錄表、系爭不動產土地及
    建物謄本暨異動索引、高雄市政府地政局鹽埕地政事務所11
    1年3月9日高市地鹽價字第11170161300號函暨遺產分割登記
    資料在卷可稽（見本院卷第15、27、39至47、53至113、239
    至265、279至282頁），且為兩造所不爭執，堪信為真實。
四、本院之判斷：
　　原告另主張系爭不動產分割協議及所有權移轉登記行為，為
    無償詐害原告債權之行為，應予撤銷等節，則為被告所否認
    ，並以前詞置辯，是本院應審酌者厥為：㈠被告就系爭不動
    產之分割協議及所有權移轉登記行為，是否為無償行為？㈡
    原告請求撤銷系爭不動產之分割行為及所有權移轉登記行為
    ，並請求被告甲○○塗銷系爭不動產之分割繼承登記，有無理
    由？茲論述如下：
　㈠被告就系爭不動產之分割協議及所有權移轉登記行為，非無
    償行為
　⒈按債務人所為之無償行為，有害及債權者，債權人得聲請法
    院撤銷之。前條撤銷權，自債權人知有撤銷原因時起，一年
    間不行使，或自行為時起，經過十年而消滅，民法第244條
    第1項，第245條分別定有明文。前開法定期間為除斥期間，
    其時間經過時權利即告消滅。此項除斥期間有無經過，縱未
    經當事人主張或抗辯，法院亦應先為調查認定，以為判斷之
    依據（最高法院85年度台上字第1941號判決意旨可參）。經
    查，原告係於110年9月1日委由訴外人晨旭企業管理顧問股
    份有限公司調閱附表編號3所示建物電子謄本乙節，有上開
    建物謄本及電子謄本申請紀錄存卷可參（見本院卷第23、25
    、274頁）。復經本院調閱系爭不動產電子謄本及臨櫃申請
    紀錄，亦查無原告在此之前即有調閱並知悉被告有為前開遺
    產分割協議及所有權移轉登記行為，有高雄市政府地政局鹽
    埕地政事務所111年10月14日高市地鹽價字第11170668000號
    函暨系爭不動產謄本申請紀錄可佐（見本院卷第269至274頁
    ），則原告於110年12月29日提起本件訴訟（見本院卷第9頁
    之收狀戳章），並未逾除斥期間，合先敘明。
　⒉按債務人所為之無償行為，有害及債權者，債權人得聲請法
    院撤銷之；債權人依第1項之規定聲請法院撤銷時，得並聲
    請命受益人或轉得人回復原狀，但轉得人於轉得時不知有撤
    銷原因者，不在此限，民法第244條第1項、第4項定有明文
    。又民法第244條第1、2項所稱之無償或有償行為，係以債
    務人與第三人間之行為有無互為對價關係之給付為其區別標
    準；倘債務人將其不動產廉價讓與第三人，或以其價值對於
    受讓者清償債務，其他債權人亦僅於有同法條第2項情形時
    ，始得以訴請求撤銷，尚不能認其行為為無償，而逕指債務
    人之換價為同條第1項之詐害行為，俾以保全法定撤銷權之
    行使，兼資防免妨害交易之安全；亦即民法第244條規定撤
    銷權之規範意旨，係依債務人與第三人間法律行為是否互有
    對價，區別其行使之要件，俾使受益人及債權人之利益，均
    得受保護（最高法院101年度台上字第498號、108年度台上
    字第2330號判決意旨可參）。是以，原告得否訴請撤銷被告
    、林岱靜就系爭不動產之分割協議，及塗銷分割繼承登記行
    為，應以渠等間有無互為對價關係之給付，是否害及債權人
    之債權為斷。再者，衡諸一般社會常情，繼承人於分割遺產
    時，往往係考量被繼承人生前意願、繼承人對被繼承人之貢
    獻（如有無扶養之事實、生前的照顧等）、家族成員間的情
    感與恩情（如協議由仍在世之父母親一方取得全數遺產，作
    為該仍在世父母親之照護或費用支出）、被繼承人生前已分
    配予各繼承人之財產（如贈與之歸扣）、是否承擔祭祀義務
    等諸多因素，而為遺產分割之協議，故上開各種因素應可認
    為屬於遺產分割協議之對價。
　⒊經查，系爭不動產經被告、林岱靜即吳興芳之繼承人協議分
    割，由被告甲○○所單獨取得，有系爭不動產遺產分割協議書
    暨登記資料在卷可稽（見本院卷第55至113頁）。而被告抗
    辯訂立系爭不動產分割協議時，係考量被告甲○○為吳興芳之
    主要扶養者，且為尊重吳興芳之遺願，始協議由被告甲○○單
    獨取得系爭不動產，被告所為系爭不動產分割協議並非無償
    行為，而屬有償行為等語，業據被告陳明在卷，並有上開經
    被告、林岱靜蓋章、簽署之系爭不動產分割協議書附卷可佐
    （見本院卷第59頁）。參以本件並非僅被告吳筕箖一人未繼
    承系爭不動產，被告甲○○以外之其餘繼承人即林岱靜亦未繼
    承系爭不動產，又系爭不動產於遺產分割時，價額經核定共
    達1,155,600元，有遺產稅免稅證明書足憑（見本院卷第77
    至79頁），是系爭不動產顯有一定經濟價值，而林岱靜並非
    原告之債務人，如渠等作成系爭不動產分割協議，係有意損
    害原告債權，林岱靜應無一併放棄繼承系爭不動產之理。次
    查，原告自100年間取得對被告吳筕箖之債權憑證，嗣於103
    年3月13日聲請對被告吳筕箖強制執行仍執行未果，未能獲
    償分文，有執行紀錄表可佐（見本院卷第17頁），堪認被告
    吳筕箖確有相當期間處於資力困難之狀態，則被告辯稱被告
    吳筕箖無經濟能力扶養吳興芳，而均由被告甲○○照護，自非
    無可憑採。復參被告吳筕箖於本院當事人訊問時具結陳稱：
    在被告甲○○結婚前，都是她與父母同住，並負責照顧扶養他
    們。我戶籍雖然設在高雄，但當時住在臺中好幾年，後來是
    因為債務問題無法單憑我一人之力扶養小孩，所以才搬回高
    雄與父母同住。我搬回之後因為我小孩還小，無法出去外面
    工作，沒有經濟能力扶養父母親，仍然是由被告甲○○照顧，
    我只能在我能力可及範圍內協助，即便被告甲○○結婚搬出去
    後，也還是被告甲○○提供扶養費給我父母，所以父母親生前
    就有提到將來房地部分希望由被告甲○○取得，為尊重我父親
    生前意願，所以協議系爭房地由被告甲○○取得等語（見本院
    卷第288至289頁），核與前開客觀證據資料所示情形尚屬相
    符，是被告吳筕箖前開陳述應屬可採，可徵被告抗辯係由被
    告甲○○長期照顧、扶養吳興芳生活起居等情，應非虛妄。是
    被告辯稱系爭不動產協議由被告甲○○單獨取得，係考量被告
    甲○○對吳興芳生前之照護，並尊重吳興芳之遺願等情，應可
    採信。從而，系爭不動產之分割協議既係考量吳興芳生前意
    願、被告甲○○對吳興芳之扶養、照護等因素作成，揆諸前揭
    說明，被告甲○○取得系爭不動產係基於其對吳興芳之前開貢
    獻，而由各該繼承人即被告吳筕箖、林岱靜同意作為遺產分
    割協議之對價。是以，系爭不動產遺產分割協議及所有權轉
    登記行為自非屬無償行為甚明。
　⒋末按，參諸民法第244條所定撤銷權之立法目的，乃在保全債
    務人原有之債權清償力，非在使債務人增加其清償力，故債
    權人自應以債務人個人之財產為其信賴之基礎，其對債務人
    之被繼承人之期待，難認有保護之必要。被告吳筕箖係於吳
    興芳逝世前即向原告申請辦理信用卡使用，並進而產生相關
    債務，業據兩造陳述明確（見本院卷第287頁），足認原告
    與被告吳筕箖成立信用卡契約時，所評估者為被告吳筕箖自
    身資力，並未就將來未必獲致之遺產予以衡估，是依前揭說
    明，吳筕箖就吳興芳遺產之繼承權利，應非民法第244條擬
    為保護之債務人清償力範圍內，附此敘明。
　㈡系爭不動產分割協議及所有權移轉登記行為既非無償行為，
    則原告依民法第244條第1、4項規定，請求撤銷被告、林岱
    靜就系爭不動產之遺產分割協議債權行為及所有權移轉之物
    權行為，且被告甲○○應塗銷系爭房地之分割繼承登記，即無
    理由。
五、綜上所述，原告依民法第244條第1、4項規定，請求㈠被告及
    林岱靜就被繼承人吳興芳所遺系爭不動產，於103年10月28
    日所為之遺產分割協議債權行為及103年11月27日就系爭不
    動產之所有權移轉之物權行為，應予撤銷。㈡被告甲○○應塗
    銷103年11月27日就系爭不動產之分割繼承登記，為無理由
    ，應予駁回。
六、本件事證已臻明確，兩造其餘攻擊防禦方法及所提證據，核
    與判決結果不生影響，爰不逐一論述，併此敘明。
七、訴訟費用負擔之依據：民事訴訟法第78條。　　　
中　　華　　民　　國　　111 　年　　11　　月　　29　　日
                  高雄簡易庭　法　官  陳安信
以上正本係照原本作成。
如對本判決上訴，須於判決送達後20日內向本院提出上訴狀。如
委任律師提起上訴者，應一併繳納上訴審裁判費。
中　　華　　民　　國　　111 　年　　11　　月　　29　　日
                              書記官  蔡妮君
附表：
編號 種類 座落位置/門牌號碼 面積（平方公尺） 權利範圍 1 土地 高雄市○○區○○段○○段000地號 153.00 1/5 2 土地 高雄市○○區○○段○○段000000地號 1.00 1/5 3 建物 高雄市○○區○○段○○段000○號（門牌號碼：高雄市○○區○○路00巷00號4樓） 95.04 全部